臺灣嘉義地方法院刑事判決　　　　　　　　　　　　　　九十一年度訴字第一一號
　　公　訴　人　臺灣嘉義地方法院檢察署檢察官
　　被　　　告　戊○○
　　選任辯護人　林芳榮
　　被　　　告　丙○○
　　選任辯護人　蔡碧仲
　　　　　　　　汪玉蓮
　　　　　　　　楊瓊雅
　　被　　　告　丁○○
　　　　　　　　甲○○
　　　　　　　　乙○○
右列被告等違反公職人員選舉罷免法等案件，經檢察官提起公訴（九十年度偵字第七
七七五號），本院判決如左：
    主  文
戊○○、丙○○、丁○○、甲○○、乙○○均無罪。
    理  由
一、公訴意旨略以：被告戊○○係嘉義縣朴子市大鄉里里長，基於對有投票權之人交
    付賄賂，而約定投票權為一定行使之犯意，於台灣省第十四屆嘉義縣長選舉競選
    期間，為使嘉義縣長侯選人翁重鈞得以順利當選，竟於民國九十年十一月二日下
    午，乘侯選人翁重鈞將於當日晚上假嘉義縣朴子市稻江管理學院舉辦造勢晚會之
    便，在大鄉里內，以每票新台幣（下同）一百元之代價，向設籍該里具有投票權
    之里民即被告丙○○期約參加該造勢晚會，並默示約為投票予侯選人翁重鈞，丙○○應允後，竟又基於與戊○○共同犯意之聯絡，於返回住處後，另行邀約設籍
    同里具有投票權之里民即被告甲○○、乙○○、丁○○及不詳姓名綽號為「義明
    」等四人，告以日後支付一百元之代價，約為參加該造勢晚會，並均默示允為投
    票予侯選人翁重鈞。同日下午五或六時許，丙○○、甲○○、乙○○及丁○○等
    四人在大鄉里內之「水來公」廟前，搭乘由戊○○預為備置之車輛接送至會場，
    戊○○則另行驅車前往，繼於會場期間，除參與人手持縣長侯選人翁重鈞之旗幟
    外，並高呼「翁重鈞當選！」。嗣於二、三日後，戊○○持面額一百元之紙幣五
    張，在大鄉里內，交付予丙○○，丙○○除自行取用其中一百元外，餘四百元則
    分交甲○○、乙○○及丁○○等人收受。因認被告戊○○、丙○○二人所為，係
    犯公職人員選舉罷免法第九十條之一第一項之投票行賄罪嫌，被告丙○○另與被
    告甲○○、丁○○、乙○○等四人，則犯有刑法第一百四十三條第一項之投票受
    賄罪嫌云云。
二、本件公訴人認被告等涉有投票行賄罪及投票受賄罪等罪嫌，係以被告丙○○、甲○○及丁○○於偵查中已坦承收受被告戊○○交丙○○所轉付之賄款一百元，而
    其就參加造勢晚會預有一定代價之認知，與會之舉復為支持上揭候選人意向之表
    現，即默示許以一定投票權之行使等為其所憑之論據。
三、按犯罪事實應依證據認定，無證據不得推定其犯罪事實，刑事訴訟法第一百五十
    四條定有明文。又按公職人員選舉罷免法第九十條之一第一項投票行賄罪係以對
    於有投票權人，行求、期約或交付賄賂或其他不正利益，而約期不行使投票權或
    為一定之行使為構成要件。所謂行求係指行賄人自行向對方提出特定賄賂或不正
    當利益，以備交付之意，並不以提供現實之財物為必要，期約係指雙方就期望而
    為約定，而交付賄賂係指行賄者事實上將賄賂或不正當利益交付受賄人收受之行
    為，是行為人之行為是否該當於公職人員選舉罷免法第九十條之一第一項之投票
    行賄罪，自應視行為人是否具有行賄之犯意，及所行求、期約或交付之財物是否
    可認係期約為投票權一定行使或不為一定行使之對價，以及行求、期約、交付之
    對象是否為有投票權人而定。對有投票權人交付之財物能否認係賄賂，雖非以金
    錢之多寡為絕對標準，但仍應綜合社會價值觀念、授受雙方之認知及其他客觀情
    事為判斷，足認其與要約不行使投票權或為一定之行使間，具有對價之關係時，
    始足當之。復按，刑法第一百四十三條第一項投票受賄罪之構成要件事實，就刑
    事證據法則而言，自應採嚴格證明，而刑事訴訟上證明之資料，無論其為直接或
    間接證據，均須達於通常一般之人均不致有所懷疑，而得確信其為真實之程度，
    始得據為有罪之認定，若其關於被告是否犯罪之證明未能達此程度，而有合理懷
    疑之存在，致使無從形成有罪之確信，根據「罪證有疑，利於被告」之證據法則
    ，即不得遽為不利被告之認定，亦有最高法院七十六年度台上字第四九八六號判
    例可稽，合先敘明。
四、經查：
   （一）被告戊○○於九十年十一月初即造勢晚會後二、三天，依參加造勢晚會之
         人數，以一人一百元之代價，共交付五百元予被告丙○○，由丙○○轉交
         予被告丁○○、甲○○之事實，此為被告丙○○、丁○○等人於偵查中供
         述無訛。然查，被告戊○○係於九十年十一月二日候選人翁重鈞造勢晚會
         之後二、三天，方交付五百元予被告丙○○，並告以：「那日參加翁重鈞
         政見會沒便當、沒涼水，這一百元給你們自己去買」（九十年十一月十九
         日調查筆錄），嗣丙○○交付一百元予被告丁○○時，丁○○因事前陳冬
         荷告知有一百元可領而前往參加造勢晚會，事後丙○○亦轉知是參加造勢
         晚會買涼水的錢，此業據被告丙○○及丁○○於偵查中供述明確（九十年
         十一月十九日訊問筆錄、九十年十一月十九日調查筆錄），顯見被告涂國
         和除交付一百元予與會之被告丙○○、丁○○、甲○○外，並未更進而期
         約被告等人於投票之日將票投給候選人翁重鈞，此經被告丙○○、丁○○
         、甲○○等人供述屬實，顯見被告戊○○為使該候選人所舉辦之造勢晚會
         場面熱鬧，為該候選人造勢，而以一人一百元之代價，請丙○○屆時攜帶
         親朋好友前往捧場，增加造勢晚會之熱鬧氣氛，其目的應係在聚集人潮、
         宣傳造勢，而非在換取選票。且衡以目前社會之經濟價值觀念，一百元應
         尚不足為換取選票之對價，被告戊○○、丙○○之行為與公職人員選舉罷
         免法第九十條第一項投票行賄罪之構成要件尚屬有間。公訴人雖認被告陳
         冬荷於偵查中已坦供犯行，且與被告丁○○之供陳內容相符，惟查被告陳
         冬荷、丁○○於偵查中所述，乃係收受被告戊○○所交付或由丙○○轉交
         之一百元之事實，渠等並未供稱已就投票權如何行使之事有所約定，公訴
         人認被告等就此亦有約定，容有誤會。
   （二）另被告丙○○、丁○○於偵查中雖均供稱渠等參加候選人翁重鈞造勢晚會
         時，會場有台上演說拜託在場之人於投票日投候選人翁重鈞一票，與會民
         眾並搖動旗幟、高呼當選之口號，然凡此活動於造勢晚會中乃屬當然，參
         以被告丙○○供稱：戊○○拿五百元給伊時，說是看政見要吃涼水的，當
         時伊並沒有答應戊○○任何事情，也沒有因此答應投票給翁重鈞；被告陳
         秀月則陳稱：伊因好奇心才受丙○○邀請前往參加翁重鈞之造勢晚會，伊
         以為一百元是參加造勢晚會所發放的工錢，丙○○並無叫伊支持翁重鈞，
         伊也未決定要投票給翁重鈞等語（九十年十一月十九日訊問筆錄），足見
         被告等參加造勢晚會前後，均未形成投票權行使之意向，所收受之一百元
         僅足為參加該場造勢晚會之誘因，況選舉期間，投票權人屢屢參加多場次
         候選人所舉辦之造勢晚會、政見發表會等，尚難以被告等參加該造勢晚會
         ，即認被告等默示許其等就投票權為一定之行使。
   （三）再查，被告甲○○於偵查及本院審理中均供稱：伊因婆婆丙○○邀約而前
         往造勢晚會，於造勢晚會後二、三天，雖曾收受丙○○所交付之一百元，
         但伊認為是生活費用，是否為造勢晚會之茶水費或走路工，伊並不清楚等
         語，核與被告丙○○所供稱：伊直接拿一百元給伊的媳婦甲○○，並沒有
         對她說什麼一節相符（九十年十一月十九日調查筆錄、本院九十一年一月
         十六日訊問筆錄）；另被告乙○○於偵查中供稱：伊由丙○○邀約而前往
         參加造勢晚會，至於丙○○有無交付一百元給伊，伊已經忘記了等語（九
         十年十一月十九日調查筆錄）；是被告甲○○就其所收受之一百元既認係
         生活費，就其收受一百元，與丙○○交付其一百元間，即無就其投票權為
         一定行使有所期約、承諾之對價關係，而被告乙○○收受一百元部分，僅
         有被告丙○○之單一指訴，遍觀全卷卷證資料，更無其他直接證據足以證
         明。此外，本院依職權復查無其他積極證據足以證明被告等有何投票受賄
         犯行，揆諸首揭法條及判例意旨，就被告等所辯未受賄一節，即應為有利
         於被告等之認定。
   （四）綜上所述，被告戊○○、丙○○所為，並不該當公職人員選舉罷免法第九
         十條之一第一項之投票行賄罪，自難以該罪相繩。被告丙○○、丁○○、
         甲○○、乙○○被告等人之前開行為不能證明係屬投票受賄罪已如前述，
         此外，復查無其他證據足認被告等有何投票行賄或投票受賄之犯行，揆諸
         首開說明，本案被告等之犯罪，均屬不能證明，自應均為無罪之諭知。
據上論斷，應依刑事訴訟法第三百零一條第一項，判決如主文。
本案經檢察官陳昭廷到庭執行職務
中    華    民    國      九十一      年      四      月    二十四      日
                          臺灣嘉義地方法院刑事第二庭
                              審判長法  官  夏  金  郎
                                    法  官  劉  瓊  雯
                                    法  官  陳  俞  婷
右正本證明與原本無異。
如不服本判決，應於判決送達後十日內向本院提出上訴狀( 應附繕本 )。
中    華    民    國      九十一      年      四      月    二十六      日
                                    書記官  李  彩  娥
